臺灣高等法院刑事判決　　　　　 99年度重上更(一)字第291號
上　訴　人
即　被　告　湯向愷原名湯維然.
上　訴　人
即　被　告　蒲信維
共　　　同
選任辯護人　沙　洪律師
上列上訴人等因違反毒品危害防制條例案件，不服臺灣臺北地方
法院95年度訴字第1653號，中華民國96年3 月15日第一審判決（
起訴案號：臺灣臺北地方法院檢察署95年度偵字第5905號），提
起上訴，經判決後，由最高法院發回更審，本院判決如下：
    主  文
原判決撤銷。
湯向愷、蒲信維均無罪。
    理  由
一、公訴意旨略以：被告蒲信維與湯向愷（原名湯維然）均明知
    愷他命為毒品危害防制條例列管之第三級毒品，非經許可，
    不得擅自販賣、意圖販賣而持有或轉讓，竟基於共同販賣而
    營利之意圖，由蒲信維於民國95年2 月24日晚上10時許，在
    臺北市○○○路和愛國東路交叉口某舞廳，以新臺幣（下同
    ）2 萬元之價格向真實姓名不詳綽號「阿國」者購買不詳數
    量之愷他命後，先於95年2 月28日，以每包1,000 元之價格
    ，將37包交由湯向愷販賣，湯向愷於同日賣予綽號「全董」
    、「小湯」各1 包（蒲信維於同日再向湯維然取回4 包），
    續95年3 月1 日再販賣1 包予綽號「阿豪」。嗣於95年3 月
    1 日晚上10時15分許，在臺北市○○區○○路61號巷口為警
    查獲，並扣得愷他命30包（總毛重為21.9公克、淨重15.1公
    克）及販賣所得1,000 元及帳冊1 本。因認被告二人均涉犯
    毒品危害防制條例第4條第3項之販賣第三級毒品罪嫌云云。
二、按被告未經審判證明有罪確定前，推定其為無罪；犯罪事實
    應依證據認定之，無證據不得認定犯罪事實；又不能證明被
    告犯罪或其行為不罰者，應諭知無罪之判決，刑事訴訟法第
    154條、第301條第1 項分別定有明文。次按認定不利於被告
    之事實，須依積極證據，茍積極之證據本身存有瑕疵而不足
    為不利於被告事實之認定，即應為有利於被告之認定，更不
    必有何有利之證據，而此用以證明犯罪事實之證據，猶須於
    通常一般人均不至於有所懷疑，堪予確信其已臻真實者，始
    得據以為有罪之認定，倘其證明尚未達到此一程度，而有合
    理性之懷疑存在，致使無從為有罪之確信時，即應為無罪之
    判決，此有最高法院82年度臺上字第163 號判決、76年度臺
    上字第4986號、30年度上字第816 號等判例意旨可資參照，
    而依法治國家之刑事訴訟原則，檢察官除提起公訴外，尚須
    維持公訴，負有說服責任，其舉證責任之目的，係在充分證
    明被告確有如公訴所指之犯罪事實，從而其舉證責任應存在
    於刑事訴訟程序之全程，且於舉證不足以使法院產生有罪之
    確信時，為終局之舉證責任未盡，是故，於公訴程序中用以
    證明犯罪事實證據之蒐集、提出、及說服等責任在於檢察官
    ，刑事訴訟法第161條第1項規定檢察官就被告犯罪事實，應
    負舉證責任，並指出證明之方法，即明示斯旨，至於修正前
    刑事訴訟法第163條第1項及修正後刑事訴訟法第163條第2項
    關於法院調查證據之規定，乃指法院應於訴訟當事人舉證之
    範圍內，依職權或聲請，循刑事訴訟法第164 條以下關於證
    據調查之程序及方法而為調查，以將檢察官及其他當事人之
    舉證轉換為法院之證據認知，究明證據之證據能力與證明力
    ，最高法院91年臺上字第4091號判決謂：「當事人固得聲請
    法院調查證據，而法院為發見真實，亦得依職權調查證據，
    僅於維護公平正義或對被告之利益有重大關係之事項，始應
    依職權調查之，修正刑事訴訟法第163 條第1、2項定有明文
    。故法院於當事人主導之證據調查完畢後，認為事實未臻明
    白，而卷內復有其他足認為有助於發現真實又足以影響判決
    結果之證據存在，且有調查之可能者，固得依職權調查證據
    ，但並無蒐集證據之義務；蒐集證據乃職司追訴犯罪之檢察
    官之職責，事實審法院調查證據之範圍仍以案內存在之證據
    為限。」，暨92年臺上字第128 號判例謂：「刑事訴訟法第
    161條已於91年2月8日修正公布，修正後同條第1項規定：檢
    察官就被告犯罪事實，應負舉證責任，並指出證明之方法。
    因此，檢察官對於起訴之犯罪事實，應負提出證據及說服之
    實質舉證責任。倘其所提出之證據，不足為被告有罪之積極
    證明，或其闡明之證明方法，無從說服法官以形成被告有罪
    之心證，基於無罪推定之原則，自應為被告無罪判決之諭知
    。」洵屬的論，可供參考。
三、訊據被告湯向愷、蒲信維均堅決否認有何犯行。被告湯向愷
    辯稱：伊與蒲信維是在酒店工作之同事；伊係獨資在臺北市
    ○○○路、錦州街交岔路口附近之Ａ＋舞廳門口以3 萬元代
    價購得愷他命37包預備供己施用，其中7 包已自己施用完盡
    ，其餘30包於95年3 月1 日為警查扣；共同被告蒲信維於95
    年2 月24日向阿國購買愷他命，伊事先並不知情，其於95年
    2 月28日將愷他命5 、6 包交予伊，請伊代為保管後，曾取
    回其中4 包，其他代管之愷他命，於伊為警查獲後丟到馬桶
    裡沖走，不敢繼續持有，扣案筆記本內記載之人名與金錢，
    係伊出借金錢之紀錄，與毒品販賣無關等語。被告蒲信維辯
    稱：伊為供己及友人一同施用，曾於95年2 月24日，在臺北
    市○○○路、愛國東路交岔路口向阿國買愷他命約10餘包，
    確實數量已不記得，但不是37包，購買當日即施用部分愷他
    命，剩下的5 、6 包，伊不敢帶回家，於95年2 月28日全部
    交給湯向愷保管；伊將愷他命交給湯維然保管後，曾取回其
    中4 包擬供己施用，其餘寄放在湯向愷處之愷他命來不及向
    湯向愷取回，湯向愷即為警查獲等語。公訴人認被告二人涉
    有販賣第三級毒品罪嫌，無非以被告二人之供述、扣案愷他
    命30包、1,000 元紙鈔1 張、帳冊1 本等為其主要論據。
四、關於證據能力之說明：刑事訴訟法第308 條規定：「判決書
    應分別記載其裁判之主文與理由；有罪之判決並應記載犯罪
    事實，且得與理由合併記載。」，同法第310 條第1 款規定
    ：「有罪之判決書，應於理由內分別情形記載左列事項：一
    、認定犯罪事實所憑之證據及其認定之理由。」，及同法第
    154條第2項規定：「犯罪事實應依證據認定之，無證據不得
    認定犯罪事實。」揆諸上開規定，刑事判決書應記載主文與
    理由，於有罪判決書方須記載犯罪事實，並於理由內記載認
    定犯罪事實所憑之證據及其認定之理由。所謂認定犯罪事實
    所憑之「證據」，即為該法第154條第2項規定之「應依證據
    認定之」之「證據」。職故，有罪判決書理由內所記載認定
    事實所憑之證據，即為經嚴格證明之證據，另外涉及僅須自
    由證明事項，即不限定有無證據能力之證據，及彈劾證人信
    用性可不具證據能力之彈劾證據。在無罪判決書內，因檢察
    官起訴之事實，法院審理結果，認為被告之犯罪不能證明，
    而為無罪之諭知，則被告並無檢察官所起訴之犯罪事實存在
    ，既無刑事訴訟法第154條第2項所規定「應依證據認定之」
    事實存在。因此，判決書僅須記載主文及理由，而理由內記
    載事項，為法院形成主文所由生之心證，其論斷僅要求與卷
    內所存在之證據資料相符，或其論斷與論理法則無違，通常
    均以卷內證據資料彈劾其他證據之不具信用性，無法證明檢
    察官起訴之事實存在，所使用之證據並不以具有證據能力之
    證據為限，是以本件被告等既經本院認定應受無罪之諭知，
    本判決即不再論述所援引有關證據之證據能力，合先陳明。
五、經查：
  (一)被告湯維然於95年3月1日晚間10時15分許，在臺北市○○區
    ○○路61巷口，因神色緊張有異，為臺北市政府警察局中山
    分局中二派出所警員詹慶賢、黃長吉盤檢，由其身上查獲以
    夾鏈袋盛裝之粉末30包、現金1,000 元及筆記本1 本等情，
    固據證人詹慶賢證述歷歷（見原審卷第62頁），並有上開物
    品扣案可稽。上開以夾鏈袋盛裝之粉末30包經鑑驗結果，確
    含愷他命成分（驗餘淨重14‧6363公克），亦有憲兵司令部
    刑事鑑識中心95年8 月2 日（95）安鑑字第01294 號鑑驗通
    知書在卷可憑（見偵查卷第81頁）；另該筆記本僅兩頁有文
    字記載，其第一頁係記載「林煒─1000」、「阿宏─2000」
    、「阿泰─1000」、「喬丹─1000」、「小楊─1000」，其
    中「阿宏─2000」經筆劃去，第二頁則記載「2 ／28 37 件
    」、「2／28全董─1000」、「2／28小楊─1000」、「2／2
    8小蒲─4000」、「3／1阿豪─1000」；其中「2／28全董─
    1000」、「2／28小楊─1000」、「3／1阿豪─1000」 經筆
    畫去等情，亦據原審勘明（見原審卷第 49頁背面、第50頁）
    ，並有筆記本影本 2紙存卷可稽（見偵查卷第76頁、第77頁
    ，原審卷第51頁、第52頁）。
  (二)被告湯向愷於警詢時係供稱：警方今所查獲之K 他命毒品，
    係伊所有，供自己使用。扣案之1,000 元係綽號阿豪之男子
    欠伊錢，非為販毒所得。伊最近一次係於95年3 月1 日下午
    22時許在路邊獨自一人使用K 他命毒品。遭查扣之K 他命毒
    品係伊於4 、5 天前住林森北路、錦州街口之Ａ＋舞廳內向
    一名不知名之男子以30,000元購買的。並非蒲信維所提供等
    語（見偵查卷第14頁至第15頁）。於偵查中供稱：伊於被查
    獲前4 、5 天，在錦州街和林森北路一次購買30包毒品，係
    供自己使用，買來就分裝好了，買多一點比較便宜。伊是酒
    店少爺，很多人向伊借錢，伊就記著。伊身上30包有1 包是
    蒲信維的，他怕被他女朋友知道，就寄放在這裡。全董是我
    們店裡的董事長。他向伊借1,000 元買檳榔、買煙。小楊是
    伊朋友。帳冊上面的37件是伊花錢買37件K 他命等語（見偵
    查卷第46頁至第49頁、第88頁至第89頁）。於原審結稱：扣
    案之30包毒品是伊買的。是在被查獲前一星期，在錦州街、
    林森北路「Ａ+ 」ＰＵＢ以30,000元價格購買37包，是買來
    自己施用的。伊不知道重量，買來時，就已經分裝成37包。
    查獲前伊自己已經用掉7 包，所以被查獲已經剩下30包。蒲
    信維交付K 他命5 、6 包給伊，沒有談到錢的問題，這5 、
    6 包K 他命，日後需要返還，還沒有返還完畢了，大概還差
    他1 包。扣押之K 他命、現金1,000 元、冊子1 本等物品都
    是從伊身上扣得的，東西全部都是伊的，伊沒有販賣，而且
    伊當時身上不止1,000 元，當時伊現金有10,000多元，冊子
    是伊隨身攜帶的，記載別人向伊借錢情形；「37件」是指 K
    他命，伊記上去表示當天花了30,000元等語（見原審卷第64
    頁背面、第66頁、第67頁至該頁背面)。 被告蒲信維於警詢
    中乃供證稱：被告湯向愷為警查獲之K 他命，係伊提供予湯
    向愷，供伊及湯向愷施用；伊於95年2 月24日在金山南路及
    愛國東路口之舞廳內向一名綽號阿國之男子以全部20,000元
    購得K 他命，無法確定實際購買了幾包。因伊與湯向愷皆有
    吸食K 他命毒品，而伊因怕女朋友發現所以才寄放於他處。
    伊將該毒品交給湯向愷，係於95年2 月25日下午約17時在新
    生北路二段37號3 樓羅馬假期酒店內交付給他的。伊與湯向
    愷係新生北路二段37號3 樓羅馬假期酒店之同事，沒有仇怨
    。伊確有於95年2 月28日向其拿回4 包K 他命毒品供自己使
    用。湯向愷扣案之冊子內所登記之小蒲，確為伊本人無誤。
    另「全董、小揚、阿豪」等三人伊並不認識。伊未唆使湯向
    愷販賣毒品等語（見偵查卷第10頁至第11頁）。於偵查中供
    稱：伊給湯向愷5 、6 包而已。伊把K 他命給湯向愷，是因
    為出去外面玩，剩下的不敢帶回家。該K 他命係於2 月24日
    晚間10時許，在金山南路與愛國東路交岔路口之舞廳喝酒買
    的，當日用5 、6 包，剩下的5 、6 包怕女朋友知道，於翌
    日在公司（羅馬假期酒店）交給湯向愷等語（見偵查卷第48
    頁至第49頁）。於原審供稱：伊沒有叫湯向愷賣毒品，伊只
    有把K 他命放在他那裡，好像是5 、6 包左右。伊於警詢時
    供稱警方查獲之K 他命是伊提供給湯向愷，當時因為伊有 K
    他命放在他那裡，想說自己會害到他，所以才自己扛下來。
    伊沒要湯向愷販賣K 他命，伊於檢察官初訊時，改稱僅交付
    5 、6 包K 他命，因為伊後來覺得不知道他有無販賣，所以
    決定要照實講。伊交付K 他命予湯向愷，係寄放在他那裡，
    非供伊與湯向愷二人施用，伊沒有販賣K 他命等語（見原審
    卷第67頁至第70頁）。足見被告湯向愷、蒲信維二人歷來之
    供述，均否認有何販賣愷他命之行為。
  (三)被告湯向愷於95年3 月1 日22時15分許被逮帶往中山分局中
    山二派出所至翌日9 時35分許間製作調查筆錄前，接受警員
    詹慶賢詢問，由詹慶賢所錄製之「蒐證錄音」，經原審勘驗
    結果，其內容如下（見原審卷第29頁至第32頁）：
    問：你拿那支起來抽，你說你沒有吸我還真懷疑。連你都搞
    不清楚那一支？幾個問題問你，第一頁林偉，這是什麼？
    答：欠我的錢。
    問：阿宏、喬丹、小楊，這是什麼？
    答：跟我借錢。
    問：這個呢？
    答：這也是，這也是跟我借。
    問：誰向你借？
    答：欠錢。
    問：為什麼欠錢？
    答：欠我錢。
    問：...
    答：這是我的帳，不是他的帳。
    問：你今天賣幾包？
    答：賣1包。
    問：今天賣1包？ 這個37件？
    答：這不是，這是記件簿，這些是人家欠我錢。
    問：你今天賣1包拿多少錢？
    答：1千。
    問：在那裡拿的？
    答：這裡。
    問：這1千？ 包含在裡面？ 總共？
    答：是。
    問：昨天呢？
    答：...
    問：你幾點賣的你不知道？你賣東西你幾點賣的你不知道？
    答：我想一下。
    問：差不多幾點？大概？
    答：9點、10點。
    問：晚上9點、10點？
    答：是。
    問：你今天賣1包，昨天呢？
    答：沒有。
    問：之前呢？
    答：沒有。之前沒有賣過。
    問：你總共賣過幾次？賣過幾包？賣30幾次？30幾包？
    答：40。
    問：40包？賣過40包？
    答：是。
    問：你每包獲利多少錢？
    答：我沒賺。
    問：你沒賺？
    答：總共賺2千。
    問：你這個東西誰的？怎麼來的？
    答：有人拿給我。
    問：誰拿給你？
    答：...
    問：這37件是什麼東西？一般欠債是寫錢而已，你講給我聽
        ，2 月28日37件是不是那天拿的量？
    答：那天總共拿37件。
    問：那天拿37件，出了幾件？因為這邊劃掉應該是拿了，是
        不是？
    答：是。
    問：這個就不只1 件了，怎麼說你從頭到尾只有1 件？小蒲
        算是沒拿錢的？這些都有拿？4 、5 、6 、7 件，這是
        不是今天的？
    答：不是。
    問：要不然這是什麼時候的？
    答：這是我自己的錢。
    問：都欠你的錢？
    答：欠我的錢。
    問：幾個人？
    答：欠我自己的錢。
    問：幾個人？怎麼剛好每一個都欠1 千元？2 月28日你有承
        認37件 ，自己37包？
    答：總數是37，賣了7件。
    問：37件？
    答：這是我自己的錢。
    問：怎麼那麼剛好大家都欠1千？
    答：1個借1千。
    問：2月28日37件貨都出完了嗎？總共出7件，剩30包？
    答：是。
    問：可是他說出1 件，這7 件，今天又出1 件，算8 件？今
        天3 月1 日剛好出阿豪這件？
    答：阿豪我不認識。
    問：在那裡交給你？
    答：林口。有人告訴我林口有。
    問：是你自己賣的還是有人叫你賣的？
    答：沒有。
    問：你這東西怎麼來的？賣的話是自己在賣還是幫別人賣？
        就這麼簡單的事情。你如果替人賣就是有人叫你賣，如
        果是你自己賣，一定有去那裡買。
    答：有人叫我賣。
    問：有人叫你賣？叫什麼名字？
    答：小蒲。
    問：他人有在那裡嗎？
    答：沒有。
    問：他不是裡面的幹部？
    答：幹部四處跑。
    問：有電話嗎？
    答：有。
    問：電話幾號？
    答：我不知道。
    問：你不知道電話幾號？
    答：在手機。
    問：你輸入在手機裡？小蒲是你們裡面什麼樣的幹部？
    答：...
    問：他什麼時候開始叫你賣？
    答：2月。
    問：2月開始叫你賣？他怎麼跟你說？
    答：我想先打電話。
    問：我等一下讓你打，你先回答我問題。他怎麼叫你賣？怎
        麼跟你談這個交易？
    答：我幫他賣，然後錢給他。
    問：怎麼算？
    答：37件。
    問：37件？你的意思是37件都是他拿的？
    答：賣完錢給他。
    問：你扣2 千起來？37件賣完...3萬7 千，拿2 千給你，等
        於他37件給你，你總共賣3 萬7 千，但是你的帳是3 萬
        5 千？
    答：是。
    問：你剛剛要去那裡？
    答：我要去買麵。
    問：小蒲是你的上線，為什麼你還有上源？他又欠4千？
    答：...
    問：他拿走4包？
    答：是。
    問：這誰寫的？
    答：我寫的。
    問：這都是你的字？
    答：是。
    問：這些錢，這些1千元？
    答：剩下的都是我的錢。
    問：28日，當天拿給他？ 拿給小蒲？
    答：是。
    問：一天賣多少錢都拿給他了，剩這1千還沒拿給他？
    答：是。
    問：37件賣31件你才賺2 千元，有一點矛盾，剛才說37件賣
        完才跟他算，當天算怎麼算？
    答：當天就給。
    問：因為你一共3萬7千賣完，你給他3萬5千就好了，問題是
        你當天算？
    答：當天給。
    問：這支？
    答：客人的。
    問：這裡剩30包，小蒲總共給你37包，你賣7 包，剩30包，
        你之前賣的3 包，錢都給小蒲了？今天的1 千還沒給他
        ？小蒲拿4 包，發2 包，2 包2 千都拿給他？
    答：...
    問：你看對不對？這些跟賣的都沒關係？你算看看這樣對不
        對？要不然到時候又吵。
    答：對。
    問：小蒲的電話幾號？
    答：我打電話。
    問：你現在打電話給他，他就跑了。
    答：...
    問：你說的小蒲到底是他叫你發的？到底是小蒲叫你發的，
        還是你自己發的？
    答：我買來自己用的。
    問：這是誰寫的？
    答：我寫的。
    問：對啊！你怎麼解釋？
    答：撕掉。
    問：這是證據，不能撕掉。
    答：我買來自己用。
    問：和小蒲有沒有關係？
    答：沒有關係。
    問：你自己發的？
    答：沒發。
    問：沒發？你剛剛說有發，現在又說沒發？你一下子說這樣
        ，一下子說那樣，到底是怎樣？一下子說東，一下子說
        西，到底是怎樣？
    問：這些是我自己要用的。
    答：你發的這個呢？今天發的阿豪呢？給人家拿的1 千元這
        個有沒有算？這個怎麼算？這誰發的？阿豪這是誰發的
        ？
    答：我發的。
    問：你發的？你的意思是你要自己一個人擔下來，是你發的
        ，是不是？跟小蒲沒關係，是不是？這東西不是你自己
        去發、去賣，就是小蒲叫你去發、去賣，就是這樣而已
        ，是不是？到底有沒有小蒲？如果有小蒲，就是有小蒲
        ，如果沒有小蒲，就是你自己去發、去賣的，是不是這
        樣？到底是怎樣？
    答：...
    問：你叫什麼名字？
    答：湯維然，維護的維，自然的然。
    問：賣多久？
    答：這個月，2月。
    問：2月的時候開始？
    答：是。
    問：有負債？
    答：有。
    問：什麼負債？
    答：卡錢。
    問：卡債？
    答：是。還好，5萬元。
    證人即錄製上開「蒐證錄音」之警員詹慶賢於原審結稱：詢
    答過程中並無施用強暴、脅迫、詐術等手段，被告湯向愷到
    派出所時，情緒沒有激動或不穩之狀況，他很配合等語（見
    原審卷第63頁及該頁背面）。與被告湯向愷於原審表示「蒐
    證錄音」內是伊自己講的話；當時警察沒有對伊進行強暴、
    脅迫、詐欺，而讓伊講這些話。他只是說如果伊講實話，會
    幫伊向法官求情等語（見原審卷第64頁背面、第65頁）。核
    無不合。應足徵表被告湯向愷於「蒐證錄音」之詢答中所為
    陳述，無任意性上之瑕疵，惟與該陳述之真實性或信憑性間
    ，並無必然之關連。茲由以上詢答內容，可見被告湯向愷起
    初表示扣案筆記本上之人名及數字之記載，係他人向伊借貸
    金錢之紀錄，此與其嗣後於偵、審中辯解相符；然而其又坦
    言於95年3 月1 日曾以1,000 元賣出1 包物品，之前沒有賣
    過；旋改稱賣過40包，但沒有賺錢；復改稱總共賺2,000 元
    ，物品雖由他人提供，惟係以伊自己之金錢所取得；嗣又改
    稱乃他人積欠伊金錢；隨即另稱95年2 月28日賣了7 件，且
    謂伊不認識阿豪，有人自2 月間起叫伊賣這些東西，該人為
    「小蒲」，「小蒲」提供37件供伊銷售，賣完錢給他，「小
    蒲」拿走4 包；未幾又稱物品均為伊自購自用，與「小蒲」
    無關，阿豪1,000 元為伊所發。上開蒐證錄音所錄存之被告
    湯向愷供述內容，前後齟齬不一，任意反覆之狀，至為昭灼
    ，殊非無瑕疵可指，且與其自己嗣後之供述，及共同被告蒲
    信維之供述，均扞格難入，無以遽予信實。
  (四)矧被告湯向愷於上開「蒐證錄音」中，雖一度承認綽號「小
    蒲」之被告蒲信維曾提供37包（愷他命）予伊，供伊販賣，
    伊於95年3 月1 日以1,000 元價格賣出1 小包予綽號阿豪之
    人等情，似與扣案筆記本第二頁中「2 ／28 37 件」、「3
    ／1 阿豪─1000」等記載，無何不合。公訴意旨認被告蒲信
    維於95年2 月28日，以每包1,000 元之價格，將37包交由湯
    向愷販賣，湯向愷於同日賣予綽號「全董」、「小湯」各 1
    包，續95年3 月1 日再販賣1 包予綽號「阿豪」，亦無非以
    被告湯向愷於上開「蒐證錄音」中之供述，佐以扣案筆記本
    第二頁所載「2 ／28 37 件」、「2 ／28全董─1000」、「
    2 ／28小楊─1000」、「3 ／1 阿豪─1000」等文字為依憑
    。然而所載「2 ／28 37 件」，並無人別之附記，由何人提
    供該37件物品不明，被告蒲信維倘若果真為提供毒品愷他命
    供被告湯向愷共同販賣，彼此間有共犯關係無訛，則被告蒲
    信維豈有再向自己購買愷他命之理？其若僅係取回部分毒品
    ，自毋庸支付對價予湯向愷，湯向愷如有記帳之需，逕扣除
    毒品之數量，或記載其取走包數即足，何以又有「2 ／28小
    蒲─4000」即小蒲購買4 小包價款4,000 元之記載？除非所
    載「小蒲」另有其人，否則實在不合情理。然而被告蒲信維
    明確供證該筆記本所載「小蒲」即為伊本人（見偵查卷第11
    頁）。被告湯向愷亦陳明除蒲信維外，不認識其他姓「蒲」
    之人（見原審卷第64頁背面至第65頁），則如認筆記本內人
    別及金額之記載，即為湯向愷賣出毒品之紀錄，佐以被告湯
    向愷於上開「蒐證錄音」中關於販賣毒品之陳述內容，實不
    免得出蒲信維既提供毒品愷他命與湯向愷共同販賣，又自己
    向湯向愷價購愷他命之結論，此一結果顯然違背常情而難以
    置信。是以扣案筆記本內之記載，核與被告湯向愷於上開「
    蒐證錄音」中所述販賣毒品情節，及被告蒲信維寄放及取回
    毒品之陳述均有矛盾甚明，要難資為被告湯向愷於上開「蒐
    證錄音」中所述販賣毒品，及被告蒲信維提供毒品予湯向愷
    之陳述等真實性之擔保。
  (五)復次，持有第三級毒品之緣由，或為轉售牟利、或施用所餘
    ，或擬供施用，或受寄代管，可能之原因非止於一端，被告
    又無自證己罪之義務，本即不能僅以持有之毒品數量如何，
    即以臆測或推斷之方法，認定持有者必有何營利之意圖或販
    賣之行為。況且，本件被告湯向愷於原審準備程序雖已供認
    記事本裡面所記載之「2 ／28、37件」代表伊在當天向別人
    購買37包K 他命，當時是隨手記上去的，因為伊想知道錢花
    到那裡去，然亦陳明其餘所記載之人名及日期、金額分別代
    表這些人向伊借款之金額及日期等語（見原審卷第19頁以下
    ），並曾供承其於被查獲前最後一次施用愷他命之時間係於
    95年3 月1 日下午22時許，在路邊獨自一人為之（見偵查卷
    第15頁），及施用之量大，每日可施用4 、5 包左右（見偵
    查卷第47頁）。而被告湯向愷為警查獲後，所排放尿液經採
    樣送鑑結果，於Ketamine類呈陽性反應，亦有臺灣檢驗科技
    股份有限公司2006/03/03 CH/2006/30125濫用藥物尿液檢驗
    報告附卷可稽（見偵查卷第72頁），俱徵湯向愷確有施用愷
    他命之習慣。則其於95年2 月28日購入愷他命37包後，因供
    己施用，致於翌日晚間即95年3 月1 日晚間10時15分許為警
    查獲時，尚餘愷他命30包，並未違背常情或顯不合理。此外
    ，被告蒲信維既否認與被告湯向愷共同販賣毒品，又無一語
    敘及其向湯向愷購買愷他命；卷內復無林煒、阿宏、阿泰、
    喬丹、小楊、全董、阿豪等人之真實姓名、年籍、住所等資
    料可供調查，無以確認筆記本內人別之記載果有其人，及所
    載數字之意義，且其記載與被告等不利於己之供述有所扞格
    ，亦已如前述，被告湯向愷辯稱扣案筆記本與販毒無涉，尚
    難率爾斥為無稽。即不能僅以被告湯向愷於95年3 月1 日為
    警查獲扣案之愷他命數量較諸95年2 月28日所持有者減少7
    包，推認其間必有何賣出愷他命之行為。至於扣案現金1,00
    0 元，係被告湯向愷遇警盤查，詢問其有無攜帶違禁物，及
    被要求交出身上物品以供檢查時，由湯向愷自其口袋所取交
    者，此據證人詹慶賢於原審結證陳明（見原審卷第62頁），
    足見被告係應實施盤查之警察所要求，交出該1,000 元以供
    檢查，與查獲販毒起出價款之情形有別。而被告湯向愷於警
    詢中亦即時否認該現金為販毒所得（見偵查卷第14頁）；此
    外又無其他積極事證足證該1,000 元係綽號何一購毒者為購
    買毒品而交付予被告湯向愷，自不能以臆測或推斷之方法，
    認定該扣案現金為被告販賣毒品予何人之所得，並資為不利
    於被告事實已獲證明之憑據。
六、綜上論證，本件依公訴人所舉事證，僅足證明被告湯向愷確
    曾施用及持有第三級毒品愷他命無疑。至被告蒲信維雖自白
    曾施用、持有愷他命，然其驗尿結果呈陰性反應（見卷內臺
    灣檢驗科技股份有限公司2006/03/03 CH/2006/30125濫用藥
    物尿液檢驗報告）。查被告等行為時之毒品危害防制條例第
    11 條 之1 規定，雖已明文規定第三、四級毒品及製造或施
    用毒品之器具，無正當理由，不得擅自持有。但尚無處罰持
    有第三、四級毒品行為之規定。98年5 月20日總統華總一義
    字第09 800125141號令修正公布之毒品危害防制條例第11條
    第5項 雖增列持有第三級毒品純質淨重20公克以上者，處三
    年以下有期徒刑，得併科新臺幣三十萬元以下罰金之規定。
    惟揆諸刑法第1 條規定之意旨，自不得溯及既往，適用於本
    件被告。而施用第三、四級毒品之行為迄今仍未入刑化，無
    刑事處罰之規定。是亦無從以被告等曾施用或持有第三級毒
    品愷他命，予以論罪科刑。
七、被告否認犯罪事實所持辯解縱使不能成立，除非有確實證據
    足以證明對於被告犯罪已無合理之懷疑外，不能遽為有罪之
    認定（最高法院92年度台上字第2570號判決及93年度台非字
    第212 號判決等參照）。又被告或共犯之自白，不得作為有
    罪判決之唯一證據，仍應調查其他必要之證據，以察其是否
    與事實相符，刑事訴訟法第156條第2項定有明文。其立法目
    的乃欲以補強證據擔保自白之真實性；亦即以補強證據之存
    在，藉之限制自白在證據上之價值。而所謂補強證據，則指
    除該自白本身外，其他足資以證明自白之犯罪事實確具有相
    當程度真實性之證據而言。雖其所補強者，非以事實之全部
    為必要，但亦須因補強證據與自白之相互利用，而足使犯罪
    事實獲得確信者，始足當之。又刑事審判上之共同被告，係
    為訴訟經濟等原因，由檢察官或自訴人合併或追加起訴，或
    由法院合併審判所形成，其間各別被告及犯罪事實仍獨立存
    在。若共同被告具有共犯關係者，雖其證據資料大體上具有
    共通性，共犯所為不利於己之陳述，固得採為其他共犯犯罪
    之證據，然為保障其他共犯之利益，該共犯所為不利於己之
    陳述，除須無瑕疵可指外，且仍應調查其他必要之證據，以
    察其是否與事實相符，不得專憑該項陳述作為其他共犯犯罪
    事實之認定，即尚須以補強證據予以佐證，不可攏統為同一
    之觀察；且共同被告間若具有對向性之關係，為避免嫁禍他
    人而虛偽陳述，尤應有足以令人確信其陳述為真實之補強證
    據，始能據以為論罪之依據（最高法院96年度台上字第 901
    號判決及97年度台上字第1011號判決等參照）。本件公訴意
    旨認被告湯向愷、蒲信維間有共同販賣第三級毒品愷他命之
    行為，惟被告湯向愷、蒲信維先後多次所為陳述內容不一，
    且關於不利於共同被告部分之陳述，除本身具有瑕疵外，經
    調查結果並無適當之補強證據足以擔保其真實性，不足以排
    除合理性之懷疑，形成被告湯向愷、蒲信維犯有如公訴意旨
    所列罪嫌之確切心證，復查無其他積極證據，可資證明被告
    等有何犯行，衡以上開規定及說明，自應為無罪之諭知。原
    審不察，遽予論處被告等罪刑，非無違誤。被告等上訴指摘
    原審判斷不當，為有理由，應由本院將原判決撤銷，並諭知
    無罪之判決，以昭審慎。
據上論結，應依刑事訴訟法第369條第1項前段、第364條、第301
條第1項，判決如主文。
本案經檢察官楊秀蘭到庭執行職務。
中    華    民    國   100    年    2     月    17    日
                    刑事第十二庭審判長法  官   蔡永昌
                                      法  官   蘇隆惠
                                      法  官   蔡新毅
以上正本證明與原本無異。
檢察官如不服本判決，應於收受送達後10日內向本院提出上訴書
狀，其未敘述上訴之理由者並得於提起上訴後10日內向本院補提
理由書（均須按他造當事人之人數附繕本）「切勿逕送上級法院
」。
                                      書記官   賴立旻
中    華    民    國   100    年    2     月    18    日